臺灣高等法院民事判決　　　　　　　　 93年度重上字第511號
上訴人即附
帶被上訴人　肯盛股份有限公司
法定代理人　曾老吸
訴訟代理人　張志鵬
　　　　　　楊貴森律師
複代理人　　陳佳琪
被上訴人即
附帶上訴人　甲○○
　　　　　　丙○○○
被上訴人　　乙○○
共　　　同
訴訟代理人　彭國良律師
上列當事人間請求所有權移轉登記事件，上訴人對於中華民國93
年7月8日臺灣桃園地方法院91年度訴字第1919號第一審判決，提
起上訴，被上訴人提起附帶上訴，經本院於94年 8月23日言詞辯
論終結，判決如下：
    主  文
原判決關於駁回上訴人後開第二項之訴部分、及訴訟費用之裁判
廢棄。
被上訴人甲○○應將原判決附表二編號4、6、8、9、14、16至21
、23、26所示土地所有權之應有部分，移轉登記予上訴人或其所
指定之曾世琛；被上訴人丙○○○應將原判決附表三編號1、3至
5、7至14所示土地所有權之應有部分，移轉登記予上訴人或其所
指定之曾郭秋玲；被上訴人乙○○應將附表四編號 1、2、4至17
所示土地所有權之應有部分，移轉登記予上訴人或其所指定之曾
俊義。
廢棄部分第一、二審訴訟費用，由被上訴人等負擔。
附帶上訴駁回。
附帶上訴第二審訴訟費用由附帶上訴人負擔。
    事實及理由
一、上訴人即附帶被上訴人(以下稱上訴人)起訴主張：被上訴人
    即附帶上訴人(以下稱被上訴人)甲○○、丙○○○、被上訴
    人乙○○等，依序將原判決附表(以下稱附表)二編號4、6、
    8至21、23至26、附表三編號1至14、附表四編號 1、2、4至
    17所示(以下稱系爭土地)土地所有權之應有部分，於民國76
    年9月22日、10月1日、 9月22日及10月14日分別出售予上訴
    人，與上訴人簽訂不動產買賣契約書，上訴人已依約給付全
    部價金，迄未將所出售土地所有權應有部分，移轉登記予上
    訴人或其所指定之人；為此，先位聲明求為命被上訴人等應
    將系爭土地所有權應有部分移轉登記予上訴人所指定之曾世
    琛、曾郭秋玲及曾俊義之判決；並以求為命被上訴人等依序
    應給付上訴人新臺幣(以下同)6,295,100元、3,424,000元及
    2,44 6,529元本息之判決為備位聲明(附表二編號1至3、5、
    7、22、附表三編號15、附表四編號3所示土地所有權應有部
    分，原法院已就上訴人先位聲明為勝訴判決，未據被上訴人
    等聲明不服，此部分已確定，不予贅述。 )。並為上訴先位
    聲明：(一)原判決不利於上訴人部分廢棄。(二)廢棄部分，
    被上訴人甲○○應將附表二編號4、6、8、9、14、16至21、
    23、26所示土地所有權之應有部分；被上訴人丙○○○應將
    附表三編號1、3至5、7至14所示土地所有權之應有部分；被
    上訴人乙○○應將附表四編號 1、2、4至17所示土地所有權
    之應有部分均再移轉登記予上訴人或上訴人所指定之曾世琛
    、曾郭秋玲、曾俊義。(三)第一、二審訴訟費用由被上訴人
    負擔。上訴之備位聲明：(一)原判決不利於上訴人部分廢棄
    。(二)被上訴人甲○○、丙○○○、乙○○依序應給付上訴
    人6,295,100元、3,424,000元及2,446,5 29元並均自起訴狀
    繕本送達翌日起至清償日止，按週年利率5%計算之利息。(
     三)第一、二審訴訟費用由被上訴人負擔。(四)願供擔保請
    求宣告假執行。對於被上訴人甲○○、丙○○○之附帶上訴
    ，則聲明：(一)附帶上訴駁回。(二)附帶上訴之訴訟費用由
    附帶上訴人負擔。
二、被上訴人等則以：上訴人於前揭時日與被上訴人等簽訂不動
    產買賣契約，向被上訴人等買受系爭土地所有權應有部分，
    違反法律強制規定，自始客觀給付不能，所簽訂不動產買賣
    契約無效，且其所有權應有部分移轉請求權、不當得利返還
    請求權，均已罹於15年之時效不行使而消滅，其所為先、備
    位之聲明均無理由等語，資為抗辯；並聲明：(一)上訴駁回
    。(二)第二審訴訟費用由上訴人負擔。被上訴人甲○○、丙
    ○○○附帶上訴則聲明：(一)原判決關於命附帶上訴人應將
    附表二編號10至13、15、24、25、附表三編號2、6所示土地
    所有權應有部分，移轉登記予附帶被上訴人或其所指定之曾
    世琛、曾郭秋玲之部分廢棄。(二)廢棄部分，附帶被上訴人
    在第一審之訴駁回。(三)附帶上訴之訴訟費用由附帶被上訴
    人負擔。
三、上訴人主張被上訴人甲○○、丙○○○、乙○○，依序將系
    爭土地所有權之應有部分，於民國76年9月22日、10月1日、
     9月22日及10月14日分別出售予上訴人，與上訴人簽訂不動
    產買賣契約書，上訴人已依約給付全部價金，迄未將所出售
    土地所有權應有部分，移轉登記予上訴人或其所指定之人等
    事實，為被上訴人等所不爭執，並有不動產買賣契約書、收
    據、追約書、土地及地上物點交證明書等在卷(原審1卷第21
    至26頁、34至51頁、55、56、58至63頁 )為憑；上訴人主張
    之上開事實，應堪信為真實。
四、上訴人主張被上訴人甲○○、丙○○○、乙○○，依序將系
    爭土地所有權之應有部分，於民國76年9月22日、10月1日、
     9月22日及10月14日分別出售予上訴人，與上訴人簽訂不動
    產買賣契約書，上訴人已依約給付全部價金，迄未將所出售
    土地所有權應有部分，移轉登記予上訴人或其所指定之人，
    基於買受人向出賣人為標的物所有權移轉請求權之法律關係
    ，於民國91年 9月18日向原法院起訴，請求被上訴人等就系
    爭土地所有權之應有部分移轉登記予上訴人或其所指定之人
    ，距兩造76年 9月22日簽訂不動產買賣契約書，尚未屆滿15
    年，有上訴人之民事起訴狀在卷足稽；被上訴人等以上訴人
    之請求權，已罹於15年時效不行使而消滅為抗辯，尚無可採
    。
五、被上訴人等以上訴人與被上訴人等簽訂不動產買賣契約書，
    所買受之系爭土地，係屬農地，依修正前土地法第30條之規
    定，私有農地所有權之移轉，其承受人以承受後能自耕者為
    限；本件兩造所簽訂不動產買賣契約書，僅約定雙方同意上
    訴人得指定任何第三人為不動產所有權名義人，被上訴人不
    得異議，而非約定指定登記予「有自耕能力人」，顯為有違
    反修正前土地法第30條之強制規定，為無效之買賣契約，上
    訴人不得請求移轉等語為抗辯；經查：
(一)出租人出賣耕地時，承租人有依同樣條件優先承買之權，土
    地法第107條第1項固有明文規定。然所謂耕地係指農地與漁
    牧地而言，林地則不得認為包含在內，觀於同法第106條及
    第2條第1項之規定自明，最高法院40年度臺上字第1524號著
    有判例。而土地法第2條第1項所規定第2類直接生產用地，
    將農地與林地併列；36年7月29日公佈之臺灣省土地地目明
    細表，將林地、林山均歸類為「林」地目，將荒蕪未經利用
    及已墾復荒之土地歸類為「原」地目。本件上訴人於前揭時
    日與上訴人等簽訂不動產買賣契約書，買受系爭土地中附表
    二編號10至13、15、24、25、附表三編號2、6所示之土地，
    其地目依序為：「林」、「原」、「林」之事實，為被上訴
    人等所不爭執，且有地籍登記謄本在卷足憑；依前揭最高法
    院判例意旨、土地法之規定及臺灣省土地地目明細表，堪認
    附表二編號10至13、15、24、25、附表三編號2、6所示之土
    地，並非農地，且非耕地，已臻明確。被上訴人甲○○、丙
    ○○○抗辯上訴人所買受附表二編號10至13、15、24、25、
    附表三編號2、6所示之土地為農地，即無可採。
(二)按：私有農地所有權之移轉，其承受人以能自耕者為限，並
    不得移轉為共有。違反前項規定者，其所有權之移轉無效；
    90年修正前即64年修正公佈施行之土地法第30條第 1項前段
    、第 2項分別定有明文；又：私有農地出售與無自耕能力之
    人者，其買賣契約原則上固因有客觀上之給付不能而無效，
    惟如同時約定可登記與買受人所指定有自耕能力之人者，則
    此約定，亦為法律所不禁，即難謂係以不能之給付為標的，
    而認其契約係自始無效。茲該不動產買賣契約書第七條約明
    ：「本件不動產實行移轉登記時，其登記權利人，無論以任
    何人名義，甲方 (指葉炳榮)得自由指定之，乙方 (指吳火)
    決無異議。基此葉炳榮縱自己為無自耕能力之人，依上述約
    定既可自由指定任何人(包括任何其他有自耕能力之人)為承
    受系爭土地之移轉登記名義，則該系爭土地買賣契約之履行
    ，顯屬可能，並無客觀上自始給付不能情形，當無民法第24
    6第1項上段及土地法第30條第1、2項之適用。」，亦有最高
    法院70年臺上字第1688號裁判意旨，可資參照。本件上訴人
    於前揭時日與上訴人等簽訂不動產買賣契約書，買受系爭土
    地中附表二編號4、6、8、9、14、16至21、23、26附表三編
    號1、3至5、7至14、附表四編號 1、2、4至17所示之土地，
    其地目依序為：「旱」、「田」之事實，為上訴人所不爭執
    ，且有土地登記謄本在卷足稽；臺灣省土地地目明細表將水
    田用地，歸類為「田」地目，將旱田用地歸類為「旱」地目
    ，依最高法院40年度臺上字第1524號判例意旨，上訴人所買
    受系爭土地中之附表二編號4、6、8、9、14、16至21、23、
    26附表三編號1、3至5、7至14、附表四編號 1、2、4至17所
    示之土地，係屬農地，應毋庸置疑。惟查上訴人向被上訴人
    等買受系爭土地，與被上訴人所簽訂之不動產買賣契約書第
    11條特約事項第1款約定：本買賣要的不動產依民法第269條
    規定雙方同意甲方(指上訴人)得指定任何第三人為不動產所
    有權名義人，乙方(指被上訴人)不得異議。依前揭最高法院
    70年度臺上字第1688號判裁意旨，上訴人縱自己為無自耕能
    力之人，依上述約定得指定任何第三人，當然包括任何其他
    有自耕能力之人，為承受系爭土地中之附表二編號4、6、 8
    、9、14、16至21、23、26附表三編號1、3至5、 7至14、附
    表四編號 1、2、4至17所示土地所有權應有部分之移轉登記
    名義，則該等土地買賣契約之履行，顯屬可能，並無客觀上
    自始給付不能情形，當無民法第246第1項前段及修正前土地
    法第30條第1、2項之適用。被上訴人等以上訴人向被上訴人
    買受系爭土地中附表二編號4、6、8、9、14、16至21、23、
    26附表三編號1、3至5、7至14、附表四編號 1、2、4至17所
    示土地所有權應有部分，所簽訂不動產買賣契約書，違反法
    律強制規定，自始客觀給付不能，為無效之契約，自非可採
    。
(三)被上訴人等另舉最高法院六則裁判意旨，以上訴人向被上訴
    人買受系爭土地中附表二編號4、6、8、9、14、16至21、23
    、26附表三編號1、3至5、7至14、附表四編號 1、2、4至17
    所示土地所有權應有部分，所簽訂不動產買賣契約，並未約
    定上訴人指定登記予任何有自耕能力之第三人，亦未具體約
    定登記予有自耕能力之特定第三人，其契約為無效等語為抗
    辯；經查：
(1) 被上訴人等所舉最高法院88年度臺上字第20號(案號有誤)、
    81年度臺上字第2633號、1377號、83年度臺上字第 575號、
    85年度臺上字第418號及91年度臺上字第789號等六則裁判意
    旨，分別於民國88年6月9日、81年11月13日、6月26日、83
    年3月17日、85年2月29日及91年 4月26日製作完成，而本件
    上訴人係於76年9月22日、10月1日、14日分別向被上訴人等
    買受系爭土地，簽訂不動產買賣契約書所能遵循、參照者，
    為當時施行有效之法律或已有之判決先例，至於訂約後之判
    決先例，非簽約當事人所能預知，自應以參照最高法院70年
    度臺上字第1688號之裁判意旨，方符當事人訂約時之社會秩
    序。
(2) 查修正前土地法第30條第 1項除有：私有農地所有權之移轉
    ，其承受人以能自耕者為限，並不得移轉為共有。其第 2項
    尚規定：違反前項規定者，其所有權之移轉無效。此項規定
    為物權行為之移轉無效，未涉及債權行為，而民法第 246條
    第 1項但書尚且規定：但其不能情形可以除去，而當事人訂
    約時並預期於不能之情形除去後為給付者，其契約仍為有效
    。本件兩造所簽訂不動產買賣契約，係約定上訴人得任意指
    定第三人為不動產所有權名義人，此之第三人應包括有自耕
    能力人在內，於上訴人指定無自耕能力人為不動產所有權名
    義人之前，其給付仍屬可能，而非自始、客觀之給付不能，
    尚難使其契約為無效，以維契約之穩定性及交易之安全。
(3) 綜上所述，被上訴人等所舉最高法院六則裁判意旨，以上訴
    人向被上訴人買受系爭土地中附表二編號4、6、8、9、14、
    16至21、23、26附表三編號1、3至5、7至14、附表四編號 1
    、2、4至17所示土地所有權應有部分，所簽訂不動產買賣契
    約，並未約定上訴人指定登記予任何有自耕能力之第三人，
    亦未具體約定登記予有自耕能力之特定第三人，其契約為無
    效等語為抗辯，於本件尚非足取，為不可採。
六、綜合上述，上訴人依兩造所簽訂不動產買賣契約書之約定，
    先位聲明：請求被上訴人(一)甲○○應將附表二編號4、6、
     8至21、23至26所示土地所有權之應有部分，移轉登記於上
    訴人或其所指定之曾世琛。(二)丙○○○應將附表三編號 1
    至14所示土地所有權之應有部分，移轉登記於上訴人或其所
    指定之曾郭秋玲。(三)乙○○應將附表四編號1、2、4至 17
    所示土地所有權之應有部分，移轉登記於上訴人或其所指定
    之曾俊義，於法尚非無據，應予准許。原法院於上開範圍內
    ，駁回上訴人請求被上訴人 (一)甲○○應將附表二編號4、
     6、8、9、14、16至21、23、26所示土地所有權之應有部分
    ，移轉登記予上訴人或其所指定曾世琛。(二)丙○○○應將
    附表三編號1、3至5、7至14所示土地所有權之應有部分，移
    轉登記予上訴人或其所指定曾郭秋玲。(三)乙○○應將附表
    四編號 1、2、4至17所示土地所有權之應有部分，移轉登記
    予上訴人或其所指定曾俊義部分，容有未恰；上訴意旨指摘
    原法院此部分之判決不當，求予廢棄，為有理由，應由本院
    予以廢棄，更為判決如主文第二項所示；原法院於上開範圍
    內，就上訴人請求被上訴人(一)甲○○應將附表二編號10至
    13、15所示土地所有權之應有部分，移轉登記予上訴人或其
    所指定曾世琛。(二)丙○○○應將附表三編號2、6所示土地
    所有權之應有部分，移轉登記予上訴人或其所指定曾郭秋玲
    ，經核尚無違誤，被上訴人甲○○、丙○○○附帶上訴指摘
    原判決此部分之判決不當，求予廢棄，為無理由，應予駁回
    。
七、本件事證已臻明確，兩造其他攻擊、防禦方法，及其他提出
    未援用之證據，經斟酌後認不影響判決基礎，無逐一論述必
    要；且上訴人先位聲明為有理由，已為其勝訴判決，其備位
    聲明自無斟酌必要，不予論述，均併此敘明。
據上論結，本件上訴為有理由，附帶上訴為無理由，爰判決如主
文。
中　　華　　民　　國　　94　　年　　8　 　月　　30  　日
　　　　　　　　　民事第五庭    　審判長法　官  林丁寶
                            　　        法　官  高鳳仙
                            　　        法　官  陳博享
正本係照原本作成。
如不服本判決，應於收受送達後20日內向本院提出上訴書狀，其
未表明上訴理由者，應於提出上訴後20日內向本院補提理由書狀
（均須按他造當事人之人數附繕本）上訴時應提出委任律師或具
有律師資格之人之委任狀；委任有律師資格者，另應附具律師資
格證書及釋明委任人與受任人有民事訴訟法第466條之一第一項
但書或第二項（詳附註）所定關係之釋明文書影本。
中　　華　　民　　國　　94　　年　　8 　　月　　31　　日
　　　　　　　　　　　　　　　　　　　　書記官  鄭靜如
附註：
民事訴訟法第466條之一（第一項、第二項）：
對於第二審判決上訴，上訴人應委任律師為訴訟代理人。但上訴
人或其他法定代理人具有律師資格者，不在此限。
上訴人之配偶、三親等內之血親、二親等內之姻親，或上訴人為
法人、中央或地方機關時，其所屬專任人員具有律師資格並經法
院認為適當者，亦得為第三審訴訟代理人。
